---
title: "Tutoriel {didor}"
output: html_document
---

```{r setup, include=FALSE}
knitr::opts_chunk$set(echo = TRUE)
```

## DIDO

- Un catalogue à disposition du public, utilisable avec {didor}
- Un système d'alimentation du catalogue pour les agents qui alimentent régulièrement DIDO

### Catalogue

On trouve ici le catalogue DIDO : <https://www.statistiques.developpement-durable.gouv.fr/catalogue?page=explore&type=dataset&pagination=1&sortField=last_modified&sortOrder=desc>

<details><summary>Catalogue DIDO</summary>

```{r dido, include=TRUE, out.width="100%", echo=FALSE}  
knitr::include_url("https://www.statistiques.developpement-durable.gouv.fr/catalogue?page=explore&type=dataset&pagination=1&sortField=last_modified&sortOrder=desc")
```  


</details>

### Des jeux de données et des fichiers de données

DIDO propose aujourd'hui (23/02/2023) Une vingtaine de jeux de données (dataset) et environ 120 fichiers de données (datafile).

1 ou plusieurs fichiers de données sont inclus dans un jeu de données.
Chaque jeu de données contient des fichiers d'annexes.

La logique est donc la suivante : on explore DIDO en commençant par chercher le dataset qui nous intéresse,
puis on trouve la donnée en explorant les datafiles avec l'aide des annexes.
Ces annexes commentent et précisent la nature des informations contenues dans les datafiles qui constituent un ensemble logique d'informations : le dataset exploré.

### Que l'on peut aussi explorer directement avec R {didor}

{didor} est un package R <https://github.com/MTES-MCT/didor>    
qui propose une documentation de prise en main :   
<https://mtes-mct.github.io/didor/articles/premiers_pas.html>   


### Installer {didor}

Assurez-vous de disposer d'un proxy correctement configuré : qui permet de sortir sur Internet

```{r proxy}
Sys.getenv("http_proxy")
Sys.getenv("https_proxy")

```


Pour le modifier :

```
Sys.setenv("HTTP_PROXY" = "http://votre_proxy")
Sys.setenv("HTTPS_PROXY" = "http://votre_proxy_pour_le_https")
```

Ensuite, vous pouvez installer le package {didor}

```
install.packages("devtools")
library(devtools)
install_github("MTES-MCT/didor")
library(didor)
```

## Explorons

Il va nous falloir des fonctions du tidyverse

```{r tidyverse}
library(tidyverse)
```

<details><summary>dplyr::filter() ou filter()</summary>

### ah bin tient au passage (hors sujet mais fréquemment ennuyeux)

Lorsqu'on veux utiliser **filter()** du package **{dplyr}** (inclu dans le {tidyverse})
On est parfois embêté par la fonction **filter()** du package **{stats}**. 
Qui, en plus en profite pour ne pas faire la même chose. Ca ne servirait à rien sinon !

ça arrive lorsque **stats::filter()**  __cache__ **dplyr::filter()**

Ce comportement est lié à l'ordre dans lequel les packages sont chargés dans l'environnement.
Si {stats} est chargé après {dplyr} alors stats::filter() masquera dplyr::filter
et vice et versa dans le cas contraire

Généralement, le package {stats} est chargé avant {dplyr}, mais rien ne le prouve pas !
Alors on pense que son script va bien s'exécuter comme d'habitude et ça plante...
donc, désormais, pour ma part je remplace toujours cette fonction par dplyr::filter()
et comme ça : pas de mauvaise surprise !

exemple : la commande conflicts permet d'identifier les objets qui existent à différents endroits et qui portent le même nom, il en résulte que l'un des 2 (ou plus) est masqué !  

```{r tidyverse_vs_stats_1}
detach("package:tidyverse")
detach("package:stats")
library(tidyverse)  
library(stats)
conflicts(, detail=T)
```
  
  
</details>

### je voudrais la liste des jeux de données proposés

```{r datasets, warning=FALSE}
tbl_dataset <- didor::datasets()
```


<details><summary>résultat</summary>

```{r selection_dataset}
knitr::kable(tbl_dataset[,c("title","spatial_granularity")], format="html")
```

</details>

### je voudrais la liste des fichiers de données proposés

Disons que je m'interesse à ce jeu de donnée :   
Indicateurs territoriaux de développement durable (ITDD)

J'ai envie d'écrire cela :

```{r selection_datafile_1}
tbl_datafile_itdd <- tbl_dataset %>% didor::datafiles()
```

<details><summary>résultat</summary>

```{r selection_datafile_2}
knitr::kable(tbl_datafile_itdd[,c("title","description")] , format="html")
```

</details>

---

Trop de résultats au milieu de tous les fichiers de données !
Les infos des fichiers de données ne permettent pas de filtrer sur les jeux de données auxquels ils appartiennent.

Il faut donc d'abord sélectionner le jeu de données qui nous intéresse :

brutalement par exemple :

```{r choisir_le_dataset}
tbl_dataset <- didor::datasets() %>%
  dplyr::filter(title %in% c("Indicateurs territoriaux de développement durable (ITDD)"))
```

<details><summary>résultat</summary>

```{r selection_dataset_2}
knitr::kable(tbl_dataset[,c("title","spatial_granularity")], format="html")
```

</details>

---

ou avec la fonction dido_search :

```{r choisir_le_dataset_3}
tbl_dataset <- didor::datasets() %>%
  didor::dido_search("ITDD")
```

<details><summary>résultat</summary>

```{r selection_dataset_3}
knitr::kable(tbl_dataset[,c("title","spatial_granularity")], format="html")
```

</details>

---

Peu importe le moyen, on peut maintenant chercher les fichiers contenus dans le jeu de données :

```{r selection_datafile_3}
tbl_datafile_itdd <- didor::datasets() %>%
  didor::dido_search("ITDD") %>%
  didor::datafiles()
```

<details><summary>résultat</summary>

```{r selection_dataset_4}
knitr::kable(tbl_datafile_itdd[,c("title","description")], format="html")
```

</details>

---

Même ainsi, il y a du choix !

### je voudrais un fichier de données dans un dataframe

Donc on en sélectionne un :
```{r selection_datafile_4}
tbl_datafile_itdd <- didor::datasets() %>%
  didor::dido_search("ITDD") %>%
  didor::datafiles() %>%
  didor::dido_search("Bourgogne-Franche-Comté")
```

<details><summary>résultat</summary>

```{r selection_dataset_5}
knitr::kable(tbl_datafile_itdd[,c("title","description")], format="html")
```

</details>

---

Et on le récupère : on le met dans un tibble.

C'est quoi un tibble ?  
<https://tibble.tidyverse.org/>


Il est donc chargé en **mémoire** dans R.

```{r selection_datafile_5}
tbl_datafile_itdd <- didor::datasets() %>%
  didor::dido_search("ITDD") %>%
  didor::datafiles() %>%
  didor::dido_search("Bourgogne-Franche-Comté") %>%
  didor::get_data(query = c(
    columns = "CODGEO_CODE,CODGEO_LIBELLE,A2019,A2018,A2017",
    # NO_INDIC ="eq:i021",
    VARIABLE = "eq:ESO_PES_NB_TOT_CLAS4",
    NO_INDIC ="eq:i034b"
  ))

```

<details><summary>résultat</summary>

```{r selection_dataset_6}
knitr::kable(tbl_datafile_itdd %>% head(30) , format="html")
```

</details>

---

### Mais qu'est ce que c'est que ces paramètres dans get_data ?

{didor} ne fait rien d'autre que proposer les mêmes outils que ceux dont on dispose dans le catalogue :

* selectionner des colonnes
* filtrer les lignes selon un critère sur une variable ou plusieurs

#### paramètres

didor::get_data() peut prendre un paramètre query.  

Et ce n'est qu'une requête écrite et passée à l'API.

On trouve donc des informations qui permettent de s'y retrouver dans la documentation de l'API du fichier de données :

<details><summary>résultat</summary>

```{r dido_2, include=TRUE, out.width="100%", echo=FALSE}  
knitr::include_url("https://www.statistiques.developpement-durable.gouv.fr/catalogue?page=datafile&datafileRid=eb8b9bd5-8e50-4007-a869-948781aadeb3")
```  


</details>

---

#### Les annexes

Dans l'onglets métadonnées du fichier de données.  
ou  
Après les fichiers de données, dans le jeu de données.  

On peut les consulter en ligne  
ou  

On peut directement les récupérer via didor::attachments()




```{r tbl_attachment_6}
  tbl_attachment <- didor::datasets() %>%
    didor::dido_search("ITDD") %>%
    didor::attachments() %>%
    didor::dido_search("6.01") %>%
    didor::get_attachments()
```

#### typage

**Les données sont toutes en chr** : pour les manipuler ce n'est pas forcément pratique.
C'est néanmoins nécessaire, **pourquoi** ?

Dans un datafile, une variable (colonne) numérique contient une valeur (en général) ...
Si une valeur est manquante on trouve "n/a" qui correspond au NA bien connu dans R.
Si une valeur est sous secret statistique, alors on trouve un "s"
Donc dans DIDO, (numérique) est équivalent à (type numérique de R union "s")
Bref, en utilisant la fonction convert(), on supprime tout cela et on peut effectuer des opérations mathématiques.


<details><summary>résultat</summary>

```{r selection_dataset_7}
str(tbl_datafile_itdd)
```
</details>

Il suffit de les convertir avec la fonction convert()


```{r selection_datafile_61}
tbl_datafile_itdd <- didor::datasets() %>%
  didor::dido_search("ITDD") %>%
  didor::datafiles() %>%
  didor::dido_search("Bourgogne-Franche-Comté") %>%
  didor::get_data(query = c(
    columns = "CODGEO_CODE,CODGEO_LIBELLE,A2019,A2018,A2017",
    # NO_INDIC ="eq:i021",
    VARIABLE = "eq:ESO_PES_NB_TOT_CLAS4",
    NO_INDIC ="eq:i034b"
  )) %>%
  didor::convert()

```

<details><summary>résultat</summary>

```{r selection_dataset_81}
str(tbl_datafile_itdd) 
```

</details>

#### Cherchons une correlation

Par exemple, entre la participation au présidentielles 2022 et le taux de 20/24 ans sortis non diplomés  

```{r selection_datafile_62}
result <- didor::datasets() %>%
  didor::dido_search("ITDD") %>%
  didor::datafiles() %>%
  didor::dido_search("Bourgogne-Franche-Comté") %>%
  didor::get_data(query = c(
    columns = "VARIABLE,CODGEO_CODE,CODGEO_LIBELLE,A2022,A2019,A2017,A2013,A2012,A2007,A2002",
    # NO_INDIC ="eq:i021",
    # VARIABLE = "eq:taux_participation"
    VARIABLE = "in:part_20_24_sortis_nondip,taux_participation"
    #NO_INDIC ="eq:i110"
  )) %>%
  didor::convert() %>%
  dplyr::select(CODGEO_CODE,A2022,A2019) %>%
  group_by(CODGEO_CODE) %>%
  summarise_at(c("A2022","A2019"),sum,na.rm=T) 
```

<details><summary>résultat</summary>

```{r selection_dataset_82}
knitr::kable(result %>% head(30) , format="html")
```

</details>

En en faisant un nuage de points :

```{r nuage}
ggplot(result, aes(x=A2022, y=A2019)) + geom_point()
```


#### eco-considérations

Jusqu'à présent, rien n'est écrit sur disque, tout est en mémoire.  

Les données sont récupérées, et transitent donc sur le réseau lorsqu'on fait un get_data()  

Et les paramètres de la 'query' du get_data() filtrent et sélectionnent les données qui sont transférées.  

Le filtrage/sélection s'effectue dans DIDO.  

Si on avait tout récupéré sans filtrer/sélectionner on aurait envoyé environ 20 millions de lignes et un bon paquet de colonnes au travers du réseau.  

ça aurait pris du temps... probablement planté... et consommé plein de ressources inutiles...  

Bref, filtrer/sélectionner au plus près de DIDO, c'est mieux !

#### On peut faire du {shiny} avec {didor}

On peut utiliser {didor} dans une appli {shiny} un exemple avec les données NAMEA d'emission de GES


```{r example_namea}
library(shiny)
library(didor)
library(stringr)

code_nace <-   datasets() %>%
  dido_search('NAMEA') %>%
  datafiles() %>%
  get_data(
    query = c(columns = "CODE_NACE_REV2_ET_MENAGES,LIBELLE_NACE_ET_MENAGES")
  )
shinyApp(

# Define UI for application that draws a histogram
ui <- fillPage(
  tags$style(HTML('
    body {
        font-family: "Helvetica Neue",Helvetica,Arial,sans-serif;
        font-size: 7px;
        line-height: 1.42857143;
        color: #333;
        background-color: #fff;
    }
    ')),
    # Application title
    titlePanel("{didor}+{shiny}"),

    # Sidebar with a slider input for number of bins 
    sidebarLayout(
      sidebarPanel(
        selectInput(
          inputId = "nace",
          label = "code nace",
          choices = unique(code_nace$LIBELLE_NACE_ET_MENAGES)
        ),
        width=2
      ),
      mainPanel(  
        tableOutput("table"),
        width=10
      )
    )
),

# Define server logic required to draw a histogram
server <- function(input, output) {

  code_nace_select <- reactive({
    str_c(
      "in:",
      as.character(
        dplyr::filter(
          unique(
            code_nace
          ),
          LIBELLE_NACE_ET_MENAGES %in% c(input$nace))[1])
    )
    
  })
  
  data <- reactive({
    datasets() %>%
      dido_search('NAMEA') %>%
      datafiles() %>%
      get_data(
        query = c(SUBSTANCE="in:GES",CODE_NACE_REV2_ET_MENAGES=code_nace_select())
      )
  }) 
  output$table <- renderTable(data())
},

options = list(width = "100%",height = 500)

)
# Run the application 
#shinyApp(ui = ui, server = server)
```


#### Pour aller plus loin : on peut aller chercher des données ailleurs

Le package {didor} ne fait que simplifier la consommation de l'API mise à disposition par DIDO.

Chaque fournisseur de données via API propose son propre système avec ses propres limitations.

Les packages indispensables pour construire une interrogation d'une API sur R sont en général :

- {httr} : pour faire des requetes http
- {jsonlite} : pour interpréter les données reçues dans le format json

à noter qu'il convient d'être prudent :

- le fournisseur de l'api y a sans doute associé des limitations, pour éviter des sollicitations trop importantes qui casseraient le service fournit
- il y a parfois des API qui nécessitent une authentification
- qui limitent le nombre d'interrogation dans un laps de temps donné
- qui paginent les données retournées
- ....


Il convient alors d'analyser précisément ce qu'il est possible de faire avec chaque API.
D'une manière générale, interroger une API pour récupérer toutes les données lorsqu'il y en a beaucoup me semble une mauvaise idée, il est probablement plus intéressant de contacter le producteur de la donnée pour analyser la problématique.
Certaines API permettent de ne récupérer que les données intégrées depuis une date donnée par exemple. Cela peut faire drastiquement diminuer la quantité de ressources nécessaire pour mettre à jour des données dont on disposerait par ailleurs...


#### Crédits

Merci à Nicolas Chuche pour la construction de {didor} et,  
Merci à vous de vos retours sur son utilisation : nous vous invitons à ouvrir des issues dans github afin de nous permettre d'améliorer ce package : 
<https://github.com/MTES-MCT/didor/issues>
   
     
        
          




