---
title: "Premiers pas"
output: rmarkdown::html_vignette
vignette: >
  %\VignetteIndexEntry{Premiers pas}
  %\VignetteEngine{knitr::rmarkdown}
  %\VignetteEncoding{UTF-8}
---

```{r, include = FALSE}
knitr::opts_chunk$set(
  collapse = TRUE,
  comment = "#>",
  warning = FALSE,
  message = FALSE
)
```

```{r setup}
library(didor)
library(tidyverse)
```

# utilisation de ce package

Les commandes les plus importantes de ce package sont `datasets()`,
`datafiles()`, `dido_search()` et `get_data()`. `dido_search()` permet de
chercher dans les données qui lui sont passées `get_data()` permet de
télécharcher les données des datafiles passés en arguments.

La méthode :

1. regarder les datasets : `datasets()`
1. sélectionner les datasets : `dido_search()` et `dplyr::filter()`
1. récupérer les informations des datafiles associés à ces datasets: `datafiles()
1. sélectionner les datafiles intéressants: `dido_search()` et `dplyr::filter()`
1. verifier que les datafiles sont compatibles: `columns()`
1. télécharger les données: `get_data()`
1. les convertir: `convert()`

# récupérer les données de consommation de gaz à la maille EPCI

## regarder les datasets

```{r}
result <- datasets()
knitr::kable(head(result, n = 2))
```

Utilisez `view()` pour regarder un peu les colonnes.

## sélectionner les datasets

Pour sélectionner les datasets, vous pouvez utiliser les commandes `dplyr` 
comme `dplyr::select()` ou la commande `dido_search()` qui cherche le motif
dans tous les champs `chr` du dataframe.

```{r}
result <- datasets() %>% 
  dido_search('gaz') %>% 
  select(title)
knitr::kable(head(result))
```

5 datasets correspondents à la recherche. Cherchons les datasets contenant 'epci' :

```{r}
result <- datasets() %>% 
  dido_search('gaz') %>% 
  dido_search('epci') %>%
  select(title)
knitr::kable(result)
```

Nous n'avons plus qu'un seul datasets.

## étudier les datafiles :


```{r}
result <- datasets() %>% 
  dido_search('gaz') %>% 
  dido_search('epci') %>%
  datafiles() %>% 
  select(title)
knitr::kable(result)
```

Nous avons 6 datafiles dont 3 sur le gaz. 

```{r}
result <- datasets() %>% 
  dido_search('gaz') %>% 
  dido_search('epci') %>%
  datafiles() %>% 
  dido_search('gaz') %>%
  select(title)
knitr::kable(result)
```

Nous avons réussi à filter 3 datafiles avec des données gaz à la maille EPCI, chacun traite d'une année de 2018 à 2020.

## vérifier que les données de ces 3 datafiles sont homogènes.

```{r}
result <- datasets() %>%
  dido_search('gaz') %>% 
  dido_search('epci') %>%
  datafiles() %>% 
  dido_search('gaz') %>%
  columns()
knitr::kable(result)
```

`columns()` nous indique que nous avons bien 3 datafiles et que les colonnes sont toutes communes au 3 datafiles sauf 1. Sans doute un ajout de colonne.

Vous pouvez regarder les fichiers annexes :

```{r}
attachments <- datasets() %>%
  dido_search('gaz') %>% 
  dido_search('epci') %>%
  datafiles() %>% 
  dido_search('gaz') %>%
  attachments()
knitr::kable(head(attachments, n=2))
```

Et les télécharger :

```
datasets() %>%
  dido_search('gaz') %>% 
  dido_search('epci') %>%
  datafiles() %>% 
  dido_search('gaz') %>%
  attachments() %>%
  get_attachments(dest = tempdir())
```

## télécharger les données

La commande `get_data()` s'occupe de télécharger les différents datafiles et les concatène.

```{r}
data <- datasets() %>%
  dido_search('gaz') %>% 
  dido_search('epci') %>%
  datafiles() %>% 
  dido_search('gaz') %>%
  get_data()
knitr::kable(head(data, n = 2))
```

`result` contient maintenant les données des 3 datafiles sur le gaz à la maille EPCI

## convertir les données numériques

Les données peuvent contenir des valeurs secrétisées se présentant sous la forme
de la chaine `secret`, R ne peut donc pas deviner correctement le type des colonnes.

La commande `convert()` utilise les métadonnées de l'API pour réaliser la
conversion, les données secrétisées sont retournées en `NA`

```{r}
converted <- convert(result)
knitr::kable(head(converted, n = 2))
```

